【裁判字號】    98,交聲更一,4
【裁判日期】    980206
【裁判案由】    聲明異議
【裁判全文】
臺灣高雄地方法院交通事件裁定       98年度交聲更一字第4號
原處分機關  高雄市政府交通局
異  議  人  甲○○
即受處分人
上列受處分人因聲明異議案件，對於高雄市政府交通局所為97年
6 月18日之處分（原處分案號：高市交裁字第32-15082015 號）
，聲明異議，本院裁定如下：
    主  文
異議駁回。
    理  由
一、聲明異議意旨略以：異議人即受處分人於民國87年8 月1 日
    上午11時32分許騎乘車牌號碼YVT-647 號輕型機車，因未載
    安全帽而遭警舉發，惟該次違規距今已長達10年之久，顯已
    超過法定追溯期，為此狀請撤銷原處分等語。
二、經查本件異議人於87年8 月1 日上午11時32分許騎乘車牌號
    碼YVT- 647號輕型機車，於高雄市○○○路，因「機車駕駛
    人或附載座人未戴安全帽」，而遭開單舉發，並經高雄市政
    府交通局於97年6 月18日以高市交裁字第32-15082015 號裁
    決書裁處異議人罰鍰新臺幣500 元，有上開裁決書、舉發通
    知單及照片1 張在卷可稽，是異議人有上揭未戴安全帽之違
    規事實應堪以認定。
三、次查：
  (一)按道路交通管理處罰條例並無關於行政罰裁處權之時效消滅
    規定，同條例第2 條規定：「本條例未規定者，依其他法律
    規定。」，而道路交通管理處罰條例所規定之違規處罰，本
    屬行政罰法中所稱行政罰之性質，其裁罰自有行政罰法之適
    用。而道路交通管理處罰條例第90條規定：「違反本條例之
    行為，自行為成立之日起，為有連續或繼續之狀態者，自行
    為終了之日起，逾3 個月不得舉發，但汽車肇事致人受傷或
    死亡案件，因肇事責任不明，已送鑑定者，其期間自鑑定終
    結之日起算」，亦僅明示違規行為逾3 個月，不得「舉發」
    ，並非指裁決機關不得「裁決」，則受處分人自無逾3 個月
    未「裁決」即因時效完成而免罰之信賴保護原則之適用。且
    道路交通管理事件統一裁罰基準及處理細則第44條第1 項之
    期間規定，解釋上亦屬訓示規定（因未規定違反時有何失權
    之效果）。
  (二)行政罰法第27條第1 項、第2 項分別明定「行政罰之裁處權
    ，因3 年期間之經過而消滅。前項期間，自違反行政法上義
    務之行為終了時起算。但行為之結果發生在後者，自該結果
    發生時起算。」，然行政罰法係於94年1 月14日經立法院三
    讀通過，並經總統於同年2 月5 日公布，且該法第46條亦規
    定「本法自公布後一年施行。」，是行政罰法係自95年2 月
    5 日起始生效力。又同法第45條第2 項另規定「前項行政罰
    之裁處權時效，自本法施行之日起算」，係指自行政罰法95
    年2 月5 日施行之日起，計算3 年之裁處權時效，並非自違
    反行政法上義務之行為結束日起計算，此乃行政罰法生效後
    ，行政機關得溯及適用行政罰，足見本件裁處權有3 年期間
    之限制，且該時效期間起算時點，雖行政罰法第27條第2 項
    及第45條第2 項均有規定，惟行政罰法第27條第2 項未設有
    任何條件限制，屬一般規定，而行政罰法第45條第2 項，則
    明文僅限於就行政罰法生效前行為，於行政罰法生效後裁處
    之適用，屬特別規定，自應優先適用，從而本件裁罰有關裁
    處權時效起算時點，應適用同法第45 條 第2 項規定，亦有
    行政院94年8 月8 日院臺規字第0940020908號函文「行政機
    關因應行政罰法施行應注意之法制事項第十項」可參。
  (三)又行政罰法第27條第1 項、第2 項有關裁罰權之時效，與行
    政程序法131 條之公法上之請求權及行政執行法第7 條之執
    行時效雖皆有不同，然因行政罰法之裁罰權並非公法上之請
    求權，必於裁罰後，視處罰之種類，始有公法上之請求權之
    發生；亦即裁處權係屬形成權，非公法上之請求權（有法務
    部95年6 月8 日法律字第0950016915號函文意旨足參），則
    行政罰法之裁處權及行政程序法之請求權法律性質既非相同
    ，上開法規規定即不具同一性，自難依行政罰法第5 條規定
    ，就上開法規所定之不同時效期間予以比較適用（有法務部
    96年3 月6 日法律字第0960700154號函文意旨足參）。
  (四)再按行政罰法第45條第1 項規定：「本法施行前違反行政法
    上義務之行為應受處罰而未經裁處，於本法施行後裁處者，
    除第15條、第16條、第18條第2 項、第20條及第22條規定外
    ，均適用之。」，足見本法施行前違法行政法上義務之行為
    應受處罰而未經裁處者，於本法施行後裁處時，其裁處權時
    效，除非個別行政法律另有規定，依其規定外，均自本法施
    行之日起算（參行政罰法45條第3 項之立法意旨說明）。而
    道路交通管理處罰條例所定罰鍰、吊扣吊銷證照、記點之裁
    罰，本屬行政罰法所稱行政罰之性質，是其裁罰自有行政罰
    法規定之適用，且道路交通管理處罰條例既未對「裁決」處
    分權為時效之規定，則應回歸行政罰法有關「裁處權」時效
    之相關規定，故本件原處分機關雖於97年6 月18日始對異議
    人裁處，惟裁處之時效起算，依前揭行政罰法之規定及立法
    意旨說明，應係自95年2 月5 日起算3 年（即裁罰權之時效
    應計至98年2 月4 日），則本件受處分人於87年8 月1 日涉
    有上開交通違規，於95年2 月5 日行政罰法施行前，雖未經
    裁處，嗣於行政罰法施行後始裁決，依前開行政罰法第45條
    第2 項規定，本件裁決仍尚未逾越上開規定之時效期間。
四、綜上所述，本件裁決尚未逾越上開行政罰法所規定之時效期
    間，原處分機關以異議人有「機車駕駛人或附載座人未戴安
    全帽」之違規行為，而依道路交通管理處罰條例第31條第3
    項之規定，裁處異議人新臺幣500 元之罰鍰，並無違誤。從
    而本件異議人之聲明異議即無理由，應予駁回。
五、據上論斷，應依道路交通案件處理法第19條，裁定如主文。
中    華    民    國    98    年    2     月    6     日
                  交通法庭      法  官  林裕凱
以上正本證明與原本無異。
如不服本裁定，應於收受送達後5 日內向本院提出抗告狀。
中    華    民    國    98    年    2     月    6     日
                                書記官  黃靖媛


司法院資訊處製作；財團法人民間司法改革基金會備份。
